【裁判字號】    97,交抗,296
【裁判日期】    970710
【裁判案由】    聲明異議
【裁判全文】
臺灣高等法院高雄分院刑事裁定         97年度交抗字第296號
抗  告  人
即受處分人  甲○○
上列抗告人因違反道路交通管理處罰條例聲明異議案件，不服臺
灣屏東地方法院中華民國97年4 月30日裁定（97年度交聲字第65
號），提起抗告，本院裁定如下：
    主  文
原裁定撤銷，發回臺灣屏東地方法院。
    理  由
一、抗告及聲明異議意旨略以：抗告人即聲明異議人甲○○所有
    之車號QJQ-650 號機車，已於94年3 月8 日辦理報廢，然本
    件舉發違規之填單日為93年2 月13日，已逾3 個月（舉發違
    規時間為92年9 月4 日）之填單期間，但伊對於本件違規（
    機車不依規定兩段式左轉）並不知情，亦未收到舉發違規通
    知單，原裁定未查明上情，即有不當，為此提起抗告等語。
二、原裁定略以：
(一)、原處分機關交通部公路總局屏東監理站以：異議人甲○○於
    民國92年9 月4 日20時10分許，騎駛QJQ-650 號機車，行經
    臺北市○○路與信義路口，有不依規定兩段式左轉之違規情
    事，爰依道路交通管理處罰條例第48條第1 項第2 款、第63
    條第1 項第1 款及違反道路交通管理事件統一裁罰基準表規
    定，裁處新臺幣（下同）1 千8 百元罰鍰，並記違規點數1
    點。
(二)、本件係交通稽查警員當場攔停違規人，並使用電腦列印通知
    單交予違規人簽收，且舉發違規日確係92年9 月4 日20時10
    分，係因掌上型交通違規電腦系統異常，致該違規資料延至
    93年2 月13日始送交臺北市政府警察局交通警察大隊委外合
    場辦公室收件、建檔、上載、入案，並移請交通部公路總局
    高雄區監理所屏東監理站列管等情，業經臺北市政府警察局
    信義分局於97年4 月11日以北市警信分交字第09730754400
    號函及臺北市政府警察局交通警察大隊於97年4 月21日以北
    市警交大執字第09731871400 號函覆綦詳，並檢附臺北市政
    府警察局交通大隊合場辦公作業中心歷史案件明細表可稽。
    足認異議人業已於舉發當場收受舉發違反道路交通管理事件
    通知單，舉發程序亦屬合法，異議人空言抗辯未收到舉發通
    知單云云，自不足採。
(三)、按汽車駕駛人轉彎時，有不依標誌、標線、號誌指示者，處
    6 百元以上1 千8 百元以下罰鍰，並記違規點數1 點，道路
    交通管理處罰條例第48條第1 項第2 款、第63條第1 項第1
    款分別定有明文。本件異議人既有不依規定兩段式左轉之違
    規情事，原處分機關援引上開法條及違反道路交通管理事件
    統一裁罰基準表規定，裁處1 千8 百元罰鍰，並記違規點數
    1 點，核無違誤，異議人上開異議，顯無理由，應予駁回等
    語，固非無見。
三、經查：
(一)、按違反行政法上義務之行為非出於故意或過失者，不予處罰
    ，行政罰法第7 條第1 項定有明文。又按人民違反法律上之
    義務而應受行政罰之行為，法律無特別規定時，雖不以出於
    故意為必要，仍須以過失為其責任條件，蓋現代國家基於「
    有責任始有處罰」之原則，對於違反行政法上義務之處罰，
    應以行為人主觀上有可非難性及可歸責性為前提，如行為人
    主觀上並非出於故意或過失情形，應無可非難性及可歸責性
    而不予處罰。現代民主法治國家對於行為人違反行政法上義
    務欲加以處罰時，應由國家負證明行為人有故意或過失之舉
    證責任，方為保障人權之進步立法，此有司法院大法官會議
    解釋釋字第275 號解釋文及行政罰法第7 條第1 項規定暨立
    法理由可參。經查本件舉發違規情形，固經原審函查在卷，
    然上開函文所附之臺北市政府警察局交通大隊合場辦公作業
    中心歷史案件明細表，亦載明「簽收情形：已簽收」（見原
    審卷第22頁），而舉發機關卻未能提出本件違規已由抗告人
    簽收之證明資料，僅以函文表示「原舉發存根聯未有保留」
    （見原審卷第20頁）等語，但舉發存根聯究竟依法應留存之
    年限為何？倘依法果真「未有保留」，則舉發機關如何得以
    證明上開「已簽收」之事實？又當時負責舉發違規之員警莊
    南樓對於本件舉發違規情形，又係如何陳述或表示？均有尚
    待查明之處。
(二)、按違反本條例之行為，自行為成立之日起；行為有連續或繼
    續之狀態者，自行為終了之日起，逾三個月不得舉發。但汽
    車肇事致人受傷或死亡案件，因肇事責任不明，已送鑑定者
    ，其期間自鑑定終結之日起算，道路交通管理處罰條例第90
    條定有明文；又行政罰法第27條第1 、2 項規定：「行政罰
    之裁處權，因三年期間之經過而消滅。前項期間，自違反行
    政法上義務之行為終了時起算。但行為之結果發生在後者，
    自該結果發生時起算。」，本件交通違規行為日係92年9 月
    4 日，舉發違規填單日為93年2 月13日（見原審卷第8 頁違
    規通知單），又交通裁決日則為97年2 月21日（見原審卷第
    6 頁裁決書），則本件舉發違規及裁處行政罰等期間，似均
    與上開規定未合，原裁定未敘明如何適用上開規定之理由，
    逕認異議人有上開交通違規，尚嫌速斷。
四、綜上所述，原裁定所認原處分機關以受處分人有上開違規事
    實，依道路交通管理處罰條例第48條第1 項第2 款、第63條
    第1項 第1 款及違反道路交通管理事件統一裁罰基準及處理
    細則等規定，裁處新臺幣1,800元之罰鍰，並記違規點數1點
    無誤，因而駁回抗告人於原審所提之聲明異議，即有未恰。
    抗告人指摘原裁定不當，為有理由，應由本院將原裁定撤銷
    ，發回原審法院更為適法之裁定。
據上論結，應依道路交通案件處理辦法第26條，刑事訴訟法第41
3 條前段，裁定如主文。
中    華    民    國    97    年    7     月    10    日
               刑事第一庭   審判長法  官  郭雅美
                                  法  官  徐美麗
                                  法  官  張意聰
以上正本證明與原本無異。
本裁定不得再抗告。
中    華    民    國    97    年    7     月    10    日
                                  書記官  陳金


司法院資訊處製作；財團法人民間司法改革基金會備份。
